---
title: "kmeans"
output: html_document
date: "2022-12-20"
---

```{r setup, include=FALSE}
knitr::opts_chunk$set(echo = TRUE)
```

# Machine Learning
## Aprendizaje no supervisado, data mining

### Tipo de análisis: Clusterización o agrupamiento
#### Algoritmo: K-means
# documentación: https://www.rdocumentation.org/packages/stats/versions/3.6.2/topics/kmeans

"Las clusterizaciones se aplican cuando no tenemos datos taggeados 
 o etiquetados (o cuando queremos/necesitamos omitir la etiqueta asignada). 
 
 Aquí usaremos el dataset IRIS, omitiendo la columna de etiquetas (especie).

 El algoritmo agrupará los datos y podremos comparar los resultados 
 predichos con los resultados originales, obteniendo la precisión de 
 este modelo."

"Nos enfocamos en:
 1. Dataset
 2. EDA & dataviz
 3. Clusterizar con K-Means
 4. Comparar resultados
 5. Evaluar resultados"

#invoco bibliotecas
```{r}
library(ggplot2)
library(cluster)
```


#cargo el dataset
```{r}
data(iris)
```


## *****************************************Dataset
##ESTRUCTURA
#visualizo dataset, primera impresión
```{r}
head(iris)
```


#dimensión 
```{r}
dim(iris)
ncol(iris)
nrow(iris)

attributes(iris)
attr(iris,"names") 
attr(iris,"class")  
```


## *****************************************EDA & dataviz
##DESCRIPCIÓN
#columnas, nombres de variables
```{r}
names(iris)
```

"PLOT Características
 cex: circle size
 xlim and ylim: limits of the X and Y axis
 pch: shape of markers. See all here.
 xlab and ylab: X and Y axis labels
 col: marker color
 main: chart title"

#histograma, frecuencia

```{r}

hist(iris$Sepal.Length,
     col='blue',
     main='histograma Sépalo (L)',
     xlab='Length',
     ylab='Frequency')

hist(iris$Sepal.Width,
     col='green',
     main='histograma Sépalo (A)',
     xlab='Length',
     ylab='Frequency')

hist(iris$Petal.Length,
     col='lightblue',
     main='histograma Pétalo (L)',
     xlab='Length',
     ylab='Frequency')

hist(iris$Petal.Width,
     col='lightgreen',
     main='Histograma Pétalo (A)',
     xlab='Length',
     ylab='Frequency') 
```


#summarize del dataset, distribución, boxplot
```{r}
summary(iris)
```


#calculo medias
```{r}

iris_means <- aggregate(iris$Sepal.Length,    
                        list(iris$Species),
                        mean)
```


#boxplots comparados =)
```{r}

boxplot(iris$Sepal.Length ~ iris$Species,    
        col = 1:3)
points(x = 1:nrow(iris_means),
       y = iris_means$x,
       pch = 16,
       col = "white")
text(x = 1:nrow(iris_means),
     y = iris_means$x + 1.2,
     labels = round(iris_means$x, 2),
     col = "white")
```

#boxplot

```{r}
boxplot(Sepal.Length~Species,
        data=iris,
        main='Sépalo (L) según Especies',
        xlab='Especies',
        ylab='Sépalo (L)',
        col='steelblue',
        border='black')
```



#boxplots con ggplot
#detalles en: https://www.datanovia.com/en/blog/ggplot-aes-how-to-assign-aesthetics-in-ggplot2/

```{r}
ggplot(iris,                                  
       aes(x = Species,
           y = Sepal.Length,
           fill = Species)) +
  geom_boxplot() +
  stat_summary(fun = mean,
               col = "white",
               geom = "point") +
  stat_summary(fun = mean,
               col = "white",
               geom = "text",
               vjust = - 1,
               aes(label = round(..y.., digits = 2)))
```



#scatterplot 
```{r}
plot(iris$Sepal.Width, iris$Sepal.Length,
     col='steelblue',
     main='Scatterplot',
     xlab='Sépalo (A)',
     ylab='Sépalo (L)',
     pch=19)
```


## ****************************************Clustering con K-Means
## Dar un parámetro K: # de centroides
## Cómo lo calculo?

# el gráfico de dispersión puede ayudar a 
# identificar grupos y relaciones

```{r}

ggplot(iris, aes(Petal.Length, 
                 Petal.Width)
       ) + geom_point(size=4)

```


# con tonos según especie
```{r}

ggplot(iris, aes(Petal.Length, 
               Petal.Width)
       ) + geom_point(aes(col=Species), size=4)
```


# SETOSA se agrupará más fácilmente
# (también se diferencia más facilmente)
# VERSICOLOR y VIRGICA, similares? unidas? las mismas?

# K-Means ya está incluido
# fijo una semilla
```{r}
set.seed(999)
```


# modelo con un k=2
```{r}
irisCluster2 <- kmeans(iris[,1:4], center=2, iter.max=10, nstart=20)
irisCluster2

```

# modelo con un k=3

```{r}

irisCluster3 <- kmeans(iris[,1:4], center=3, nstart=20)
irisCluster3
```


# modelo con un k=5

```{r}
irisCluster5 <- kmeans(iris[,1:4], center=5, nstart=20)
irisCluster5
```

# el modelo arroja lo siguiente por default:

## CLUSTER MEANS:
# los puntos optimizados (medias) de cada cluster estimado
# en torno a los cuales se agruparán los casos (las clases)

## CLUSTERING VECTOR:
# es el vector resultante (estimaciones o etiquetas predichas)

# SUMAS de diferencias cuadradas dentro (within), por cluster: 
# Suerte de variabilidad explicada/capturada

# lista de componentes calculados a consultar:
#VER: https://cran.r-project.org/web/packages/healthyR/vignettes/kmeans-umap.html



## *****************************************Comparar resultados
# K=2
# Comparo 1 vector predicho y las etiquetas originales
```{r}

table(irisCluster2$cluster, iris$Species)
clusplot(iris, irisCluster2$cluster, color=T, shade=T, labels=0, lines=0)
```


# K=3
# Comparo 1 vector predicho y las etiquetas originales
```{r}

table(irisCluster3$cluster, iris$Species)
clusplot(iris, irisCluster3$cluster, color=T, shade=T, labels=0, lines=0)
```


# K=5
# Comparo 1 vector predicho y las etiquetas originales
```{r}

table(irisCluster5$cluster, iris$Species)
clusplot(iris, irisCluster5$cluster, color=T, shade=T, labels=0, lines=0)
```


"Qué observamos de cada especie?
 Todas están explicadas por igual?
 Cómo vemos los aciertos?"

## *****************************************Evaluar resultados
### Método (gráfico) del codo

# genero un bucle para iterar posibles K

```{r}

tot.withinss <- vector(mode="character", length=10)
for (i in 1:15){
  irisCluster <- kmeans(iris[,1:4], center=i, nstart=20)
  tot.withinss[i] <- irisCluster$tot.withinss
}
```


# ploteo resultados para evaluar el K óptimo
```{r}
plot(1:15, tot.withinss, type="b", pch=19)
```


